---
title: " Synthèses des outils logiciels "
date: "M2 IGAST 2021-2022"
output: 
  html_document: 
    toc: yes
    toc_float: true
    theme: lumen
    highlight: kate
    number_sections: yes
    number_subsections: yes
    df_print: default
self_contained: true
editor_options: 
  chunk_output_type: console
---


```{r, echo=F}
library(knitr)
opts_knit$set(global.par = TRUE)
```

Dans la séance de synthèse, la promotion IGAST 2021-2022 ont répondu à diverses questions ouvertes sur la plateforme Wooclap dont voici les réponses,illustrées sous la forme de nuages de mots quand c'est possible. 



# Liste des outils 

Je demandais de lister tous les outils qu'ils avaient utilisé cette année, sans limite de nombre


```{r cloud1, echo=FALSE, fig.height=10, fig.width=10, message=FALSE, warning=FALSE}
library(wordcloud)
library(stringr)
library(tidyverse)
library(knitr)
library(gridExtra)
library(grid)
library(dplyr)
rawTools <- "oracle virtualbox,Google Colab,pyqgis,postgis,Google Scholar,R,PyCharm,QTDesigner,Google Colab,arcgis,postgres,OTB,OTB,PHP,snap,CSS,OTB,HTML,OTB,OTB,OTB,R,JS,spyder,R,OTB,R,R,snap,ENVI,postgres,arcgis,pyqgis,ENVI,ENVI,R,ENVI,ENVI,ENVI,ENVI,postgres,Google Earth Engine,octave,octave,octave,octave,ENVI,snap,Leaflet,snap,gdal,octave,R, python,matlab,postgres,postgres,arcgis,spyder,ENVI,snap,snap,python,Google Earth Engine,postgres,R,spyder,postgres,postgres,python,QGIS,Dash,python,QGIS,ENVI,python,QGIS,python,QGIS,pgadmin,postgis,postgis,snap,GRASS,gdal,QGIS,postgres,QGIS,postgres,python,R,atom,R,postgres,postgis, pgadmin,pgadmin,QGIS,pgrouting,pgadmin,pgadmin,pgadmin,pgadmin,python,pgadmin,snap,python,QGIS,QGIS,QGIS,snap,QGIS,R,QGIS,QGIS,QGIS"


vecTools <- rawTools  %>%  str_remove_all(" ") %>% str_split(",") %>%  unlist()
freqTools <-  vecTools %>%  table(deparse.level = 0)
freqTools_df <- data.frame(outil = names(freqTools),mentions=freqTools[1:length(freqTools)] %>%  as.vector())
freqTools_df <- arrange(freqTools_df,-mentions) 


grid.table(freqTools_df,cols = colnames(freqTools_df))
par(mar=c(0,0,0,0))
wordcloud(words = freqTools_df$outil,freq = freqTools_df$mentions,min.freq = 1,
          random.order=FALSE, 
          colors=brewer.pal(8,"Dark2"),rot.per=0,fixed.asp = FALSE)
```


Sans trop de surprises `QGIS` et `postgres` sont largement en tête, surtout si on amalgame avec l'extension `gis`

Réponses inattendues : 

 - `PHP` : utilisé pour le webmapping.
 - `Google Colab`  : partage de code 
 - `HTML` et `CSS`  : le voir comme un outil IGAST c'est un peu hors sujet (selon moi)


Outils que je ne connaissais pas : 

- `Dash` : il y a beaucoup de choses (outils, api,) qui s'appellent dash dans la tech : je pense qu'ils font référence au framework de construction d'applications web de visualisation de données en python. 

Remarques :

L'apparition de `Google Colab` me fait remarquer l'absence de services dans les outils listés par la promo : pas de `git` , pas d'`OSM` , pas de `WMS/WFS` etc. 


# Critères adéquats pour juger un outil

Réponses obtenues à la question : "Quels sont selon vous les critères adéquats pour départager les outils ?". J'ai regroupé les critères similaires sous la même étiquette.  Un·e étudiant·e pouvait donner plusieurs critères.

```{r cloud2, fig.height=12, echo=FALSE,message=FALSE, warning=FALSE}
rawCrits <- "maintenu,poids,libre,usage futur,compatibilité,complexité,doc de qualité,doc  accessible,performance/rapidité,stabilité,stabilité,usage futur,performance/rapidité,stabilité,performance/rapidité,prise en main,doc de qualité,compatibilité,doc de qualité,ergonomie,doc de qualité,performance/rapidité,accessibilité,interface,doc de qualité,aide en ligne,connaissance des profs,polyvalence,doc de qualité,utilisation des ressources,doc de qualité,performance/rapidité,ergonomie,doc simple,doc de qualité,doc de qualité,doc simple,performance/rapidité,performance/rapidité,facilité,ergonomie,ergonomie,ergonomie"

vecCrits <- rawCrits  %>%  str_split(",") %>%  unlist()
freqCrits  <-  vecCrits %>%  table(deparse.level = 0)
freqCrits_df <- data.frame(critere = names(freqCrits),mentions=freqCrits[1:length(freqCrits)] %>%  as.vector())
freqCrits_df <- arrange(freqCrits_df,-mentions) 

#grid.table(freqCrits_df,cols = colnames(freqCrits_df))
knitr::kable(freqCrits_df,format = "html",table.attr = "style='width:40%;'")
par(mar=c(0,0,0,0))
wordcloud(words = freqCrits_df$critere,freq = freqCrits_df$mentions,min.freq = 1,
          random.order=FALSE, random.color = T,
          colors=brewer.pal(8,"Dark2"),rot.per=0,fixed.asp = FALSE)

```


## Retour des élèves (verbatim)


<em>

«Documentation  : certains outils de la toolbpox QGIS ne sont pas documentés ni dans la GUI ni sur le site de QGIS»


«Quelques docs ne sont pas en anglais par exemple quelques outils GRASS»

</em>


Critère d'ergonomie : 

*«il y a une GUI et donc la  possibilité d'explorer les fonctionnalités de l'outil de façon interactive à la souris»*

Les outils les plus ergonomiques selon les étudiants : `QGIS` et `PgAdmin`



Critère nouveau cette année  : "connaissance des profs":  
<em>
«c'est parce qu'un prof connaît l'outil XXX [j'ai oublié lequel] et a pu expliquer pourquoi c'était bien qu'on a pu sauter le pas et s'y mettre»


</em>


## Interprétation perso: 
    
 La qualité de la documentation est logiquement placée en premier comme l'année dernière. 
 
 Une chose m'interpelle (et m'inquiète un peu) : l'impression qu'il faut que ce soit simple, accessible et facile. Évidemment on rêve tous d'outils faciles et simples à prendre en main et à maîtriser, mais c'est un vœu simpliste : certains problèmes sont complexes, difficiles, et les outils ne peuvent pas être simplifiés à l'infini sous peine de ne plus résoudre le problème ou de ne plus faire ce pourquoi ils ont été conçus. 
 
 J'espère qu'il ne faut pas voir là dedans de la paresse, une baisse de la confiance en soi ou du sentiment de compétence des étudiant·e·s
 
# Adéquation outils-tâches



## Meilleurs outils pour **afficher** des données 

Les données peuvent être spatiales ou non.

```{r cloud3, echo=FALSE, fig.height=10, fig.width=10, message=FALSE, warning=FALSE}

displayraw <-  c("QGIS,python,matplotlib,python,matplotlib,python,R,python,QGIS,Matplotlib,octave,QGIS,R,Excel,R,R,R,Excel,python,R,QGIS,Excel,Excel,R,Excel,matplotlib,matplotlib,QGIS,QGIS,R,R,Excel,matplotlib,QGIS,QGIS,Leaflet,QGIS,QGIS,QGIS,R,QGIS,QGIS,QGIS,QGIS")


 
displayraw <- displayraw  %>%  str_split(",") %>%  unlist()
freqdispl  <-  displayraw %>%  table(deparse.level = 0)
freqdispl_df <- data.frame(outil = names(freqdispl),mentions=freqdispl[1:length(freqdispl)] %>%  as.vector())
freqdispl_df <- arrange(freqdispl_df,-mentions) 

#grid.table(freqdispl_df,cols = colnames(freqdispl_df))
knitr::kable(freqdispl_df,format = "html",table.attr = "style='width:40%;'")

par(mar=c(0,0,0,0))
wordcloud(words = freqdispl_df$outil,freq = freqdispl_df$mentions,min.freq = 1,
          random.order=FALSE, random.color = T,
          colors=brewer.pal(8,"Dark2"),rot.per=0,fixed.asp = FALSE)

```



Excel fait encore un bon score, de même que QGIS , mais on peut voir que sinon tous les autres outils sont programmatiques, et automatisables, ce qui est plutôt bon signe.


## Meilleurs outils pour **importer** des données spatiales ou non

```{r cloud4, echo=FALSE, fig.height=10, fig.width=10, message=FALSE, warning=FALSE}
importraw <-  "USGS,XYZ tiles,XYZ tiles,Geoservices IGN,WMS/WFS,USGS,python,Geoservices IGN,QGIS,WMS/WFS,API,pgadmin,QGIS,QGIS,Filezilla,python,QGIS,panda,QGIS,QGIS,QGIS,Filezilla,WMS/WFS,R,QGIS,python,QGIS,QGIS,Filezilla"

importraw <-  importraw %>%  str_split(",") %>%  unlist()

freqimport  <-  importraw %>%  table(deparse.level = 0)
freqimport_df <- data.frame(outil = names(freqimport),mentions=freqimport[1:length(freqimport)] %>%  as.vector())

#grid.table(freqimport_df,cols = colnames(freqimport_df))
knitr::kable(freqimport_df,format = "html",table.attr = "style='width:40%;'")

par(mar=c(0,0,0,0))
wordcloud(words = freqimport_df$outil,freq = freqimport_df$mentions,min.freq = 1,
          random.order=FALSE, random.color = T,
          colors=brewer.pal(8,"Dark2"),rot.per=0,fixed.asp = FALSE)
```
**Outils que je ne connaissais pas**

- USGS : services similaire au géoportail aux  états unis
- XYZ tiles : sorte de flus (genre WMS) 


On retrouve ici les services dont je trouvais l'absence étrange dans la liste des outils (section 1).
En revanche, soit ma question est mal posée , soit ils ne comprennent pas ce qu'ils font : Filezilla (Client FTP) n'est pas vraiment un outil d'import de données (au sens où c'est un moyen de charger les données aussi neutre qu'un navigateur web). C'est comme s'ils·elles me disaient "Internet" :-/




## Meilleurs outils pour **transformer** les données spatiales

Transformer ici signifie : changer de format, de projection, ou de nature (par exemple vectoriser des rasters ou rasteriser des données vecteur).


```{r cloud5,cache=TRUE,echo=FALSE,message=FALSE,warning=FALSE, fig.height=10, fig.width=10}
transforaw <- "FME,PROJ,CIRCE,FME,QGIS,PROJ,FME,GDAL,postgres,PROJ,lignes de commande,postgres,PROJ,postgres,postgres,PROJ,postgres,python,PROJ,python,python,QGIS,python,QGIS,GDAL,QGIS,QGIS,OTB,QGIS,PROJ,QGIS,QGIS,PROJ,QGIS,CIRCE,QGIS,QGIS,QGIS"
  
  
transforaw <-  transforaw %>%  str_split(",") %>%  unlist()
  
freqtransfo  <-  transforaw %>%  table(deparse.level = 0)
freqtransfo_df <- data.frame(outil = names(freqtransfo),mentions=freqtransfo[1:length(freqtransfo)] %>%  as.vector())
freqtransfo_df <- arrange(freqtransfo_df,-mentions) 

#grid.table(freqtransfo_df,cols = colnames(freqtransfo_df))
knitr::kable(freqtransfo_df,format = "html",table.attr = "style='width:40%;'")
par(mar=c(0,0,0,0))
wordcloud(words = freqtransfo_df$outil,freq = freqtransfo_df$mentions,min.freq = 1,
          random.order=FALSE, random.color = T,
          colors=brewer.pal(8,"Dark2"),rot.per=0,fixed.asp = FALSE)
```

**Outils que je ne connaissais pas** 



- `FME` : convertisseur de données "universel" (nombreux formats cibles), les étudiant·e·s disent «couteau suisse»
- `PROJ` : librairie de projection de QGIS
- `CIRCE` : outil IGN de projection

Majorité écrasante de `QGIS` et `PROJ`, il semble que `gdal` ou `ogr2ogr` ne soient pas très populaires :-) 




## Meilleurs outils pour **calculer, mesurer, enrichir** des données : 



```{r cloud6,cache=TRUE,echo=FALSE,message=FALSE,warning=FALSE, fig.height=10, fig.width=10}
enrichraw <-  "R,OTB,OTB,snap,OTB,R,snap,ENVI,QGIS,QGIS,python,QGIS,postgis,QGIS,postgis,QGIS,postgres,python,QGIS,postgres,postgres,postgres,postgres,postgres,python,postgres,QGIS,postgis,postgres,QGIS,python,postgres,python,Excel,QGIS,QGIS,QGIS,QGIS,postgres,python,pgadmin,postgres,QGIS,QGIS"

enrichraw <-  enrichraw %>%  str_split(",") %>% unlist()

freqenrich  <-  enrichraw %>%  table(deparse.level = 0)
freqenrich_df <- data.frame(outil = names(freqenrich),mentions=freqenrich[1:length(freqenrich)] %>%  as.vector())
freqenrich_df <- arrange(freqenrich_df,-mentions) 

#grid.table(freqenrich_df,cols = colnames(freqenrich_df))
knitr::kable(freqenrich_df,format = "html",table.attr = "style='width:40%;'")
par(mar=c(0,0,0,0))
wordcloud(words = freqenrich_df$outil,freq = freqenrich_df$mentions,min.freq = 1,
          random.order=FALSE, random.color = T,
          colors=brewer.pal(8,"Dark2"),rot.per=0,fixed.asp = FALSE)
```
Remarque perso : 
Je suis surpris de voir `postgres` et `postgis` si haut : le confort du langage pl/SQL est tout de même assez limité pour coder des calculs un peu raffinés. 


`Exce`l et `PgAdmin` n'ont pas été saisi à l'écrit sur la plateforme de réponse mais les étudiants les ont mentionnés à l'oral.





## Meilleurs outils pour **exporter** et mettre à disposition des données

```{r cloud7,cache=TRUE,echo=FALSE,message=FALSE,warning=FALSE, fig.height=10, fig.width=10}
exportraw <- "postgres,git,geoserver,OneDrive,QGIS,git,Google Colab,postgres,geoserver,postgres,git,geoserver,QGIS,QGIS,web,git,QGIS,QGIS,Leaflet,web,HTML,Geoserver,QGIS,Geoserver,HTML,QGIS,QGIS,git,QGIS,QGIS,python"

exportraw <-  exportraw %>%  str_split(",") %>%  unlist()

freqexport  <-  exportraw %>%  table(deparse.level = 0)
freqexport_df <- data.frame(outil = names(freqexport),mentions=freqexport[1:length(freqexport)] %>%  as.vector())
freqexport_df <- arrange(freqexport_df,-mentions) 

#grid.table(freqexport_df,cols = colnames(freqexport_df))
knitr::kable(freqexport_df,format = "html",table.attr = "style='width:40%;'")
par(mar=c(0,0,0,0))
wordcloud(words = freqexport_df$outil,freq = freqexport_df$mentions,min.freq = 1,
          random.order=FALSE, random.color = T,
          colors=brewer.pal(8,"Dark2"),rot.per=0,fixed.asp = FALSE)
```


Il y a encore des réponses qui me laissent penser que mes questions n'étaient pas claires où qu'elles n'ont pas été comprises : `web` et `html` me laissent perplexe






## «Pile technique» SIG : **stocker, traiter et afficher/diffuser** de l'info spatiale, tout à la fois

Question posée : coment faire cohabiter les différents outils précédents pour afficher, traiter et stocker des données ? 


Les étudiant·e·s ont donné leur config/pile technique préférée . 
Comme on a trois éléments par proposition, je n'ai pas fait de nuage de mots, simplement mis les propositions recueillies, regroupées par  la colonne "webserver"




| SGBD | webserver  |frontend|
|:-----:|:----:|:-----:|
|postgres | ArcGIS (ou QGIS)  | interface web ( html, openlayer)|
|postgres | ArcGIS (QGIS si pas accessible) |  web|
|Postgres / Postgis | Php | Javascript / Leaflet|
|postgres | QGIS | leaflet|
|postgres | Visual code studio | leaflet |
|Postgres | Gdal+JS+PHP | Openlayers |
|PostgresSQL / PostGIS | PHP| Leaflet|
|PostgreSQL | PHP | Leaflet |
|PostgreSQL | PHP | Leaflet|
|PostgreSQL | Python | Dash|
|Postgres + Postgis | Geoserver | Openlayers|
|Postgres/Postgis | Geoserver | Leaflet|
|postgreSQL | Geoserver | Leaflet+ Angular|
|PostgreSQL | R | shiny|





**À noter**  : 

- la dénomination de la "chose" (le serveur qui requête la BDD et présente les données aux frontend) à mettre entre les données et la page web n'était pas explicitement étiquetée "webserver" d'où certaines réponses incomplètes comme "web" , et la place flottante du javascript (ce qui se comprend, pour un langage "intermédiaire") .
- plébiscite de postgres/postgis pour la partie BDD
- Openlayers et leaflet se partagent la partie frontend (sauf une proposition: shiny, qui est la partie html cablée à un serveur web lancé par R )




# Retour sur le cours "synthèses des outils vu au cours de l'année " 



<em>
* il manque une tâche abstraite pour lister les outils: traitement d'images (télédec)  
* Demander d'associer [les] outils à la tâche est très intéressant, la démarche est à conserver. 
</em>

## Associer tâches , outils et critères 


Propositions des étudiants pour la forme que devrait prendre les questions et/ou les réponses

<em>

 - Pour ce qui est des critères, peut être des tableaux de case à cocher ou de curseur à placer par tâches pour chaque outil
 
- Tableau synthétique outils x critères (voir si tel outil coche tel critère)

- formulaire à cases à cocher pour chaque outil

- proposer une grille avec fonctionnalité à cocher

- Par [macro] tâches (ensemble de tâches ex : traitement d'image)

- Questions par thème + grille outil / fonctionnalité

- Liste de tâches avec [le triplet] (oui, non, nsp) pour chaque outil

- Grille outils X fonctionnalité à cocher pour faire une synthèse 

</em>

La grille semble être le meilleur moyen de recueillir l'info en une seule fois, à suivre avec Wooclap pour saisir une telle matrice sans trop lutter avec la saisie 


# Expression libre des étudiant·e·s

Pistes que j'ai proposées:  un outil nul a proscrire, un outil génial à intégrer au cursus, une adaptation de la pratique pédagogique à tel ou tel outil

Les titres des sous sections qui suivent sont de moi : 





## model builder 

**Model builder** vu avec ArcGIS en ING 2 mais pas avec QGIS

[il faudrait ] Voir le model builder de QGIS



## du Python  mais pas d'octave 

<em>
en python (prog SIG) on n'a pas vu shapely , panda , fiona

problème d'isolement de ce cours par rapport aux autres : bcp de traitements pourraient être montrés / effectués en python , mais sont fait en pgsql
et c'est valable pour du spatial et le traitement d'images


Utilisation de python: nous n'avons pas utilisé le langage python en dehors des cours spécifiques. Cela a été proposé quelques fois pour des TP mais parfois écarté au profit de pgsql.

proposer d'apprendre à utiliser linux



**octave** est superflu et pourrait être remplacé par python que beaucoup d’élèves ne connaissent pas en début d'année.

Utiliser Python en traitement d'images


Favoriser plutôt la programmation en Python  plutôt que l'utilisation d'Octave (actuellement par défaut) en traitement d'images

Octave, inutile d'apprendre ce langage en traitement d'image, il vaut mieux apprendre en python car c'est beaucoup plus utilisé et en plus au départ certaines personnes d'IGAST ne sont pas très familier avec le code, ce qui peut entraîner une confusion des langages de programmation

Changement de pratique pédagogique sur l'outil : Python

Virer Octave / Matlab et passer sur Python


Ne pas faire Octave (Matlab) et traitement d'image en même temps
</em>


## Webmapping 

<em>
Manque de formation initiale en webmapping. 

les projets sont imposés en ING2 sur des sujets variables, ce qui fait que compétences retenues [par nous sont] variables

</em>

## R

<em>
Manque de pratique en R : 3h c'est trop court
Faire plus de R! Pour explorer plus en détail les fonctionnalités
</em>

## Carto 

<em>

manque de pratique sur la représentation "clean" (i.e. commercialisable ou sémiologiquement correcte + choix esthétique adaptée)  des données 


Apprendre à représenter de la donnée de manière clean (bases de la filière Carthagéo par exemple)

</em>

## Linux

<em>

apprendre à utiliser Linux et lignes de commande

plus apprendre à utiliser les lignes de commande

utiliser linux

</em>

## Pédagogie/organisation générale 

<emm>

changement de pratique: des tutoriels en plus des tp
Plus d'exemples de cas pratiques pour élargir compétences.

Attention ordre des cours : python(de base)  vient après le traitement d'image donc si python utilisé en traitement d'images ,ça va coincer

Faire des groupes de niveaux pour les TP

L'emploi du temps pamplemousse n'est pas à jour assez vite , il faut regarder le fichier sur le Teams de la promo, c'est contraignant


</em>

## Outils / Compétences à intégrer 

<em>

 - FME 

- Faire du webmapping

- outils à intégrer  : Arcgis

- outils à intégrer : arcgis, programmation web, FME.

- Webmapping  : Openlayers (pas fait en M1), continuer Leaflet

- apprendre à utiliser Arcgis pro , Geoserver

- Outil à intégrer avec formation : FME

- FME intéressant à intégrer (un TP)

- Cours sur ArcGIS

- Apprendre à utiliser ArcGis

</em>




# Le mot de la fin 

Un·e étudiant·e resté·e à la fin de ce cours m'a dit : 

<em>
« La difficulté de ce master c'est l'hétérogénéité des provenances qui implique qu'on reprend les concepts les outils à la base et qu'on n'arrive pas suffisamment loin pour que ce soit vraiment pointu intéressant.

par exemple : traitement d'image vu en ING2 avec python et en M2 IGAST , on refait des masques avec Octave ce qui est la base de la base , et on nous montre ce que font des fonctions de bases qu'on avait appelé de façon transparente en ING2

Appréhension des nouveaux outils , ça fait un peu peur pour les Non-ENSG de la programmation et des mathématiques . 

Il y a un froid quand on apprend qu'on va le faire en python.

je suis étonné·e qu'il n'existe pas de mise a niveau python avant la rentrée , comme en PPMD  »
 </em>



